臺灣高等法院刑事判決
109年度上易字第1553號
上  訴  人  臺灣桃園地方檢察署檢察官 
被      告  甲○○  （年籍詳卷）
指定辯護人  戴維余律師
被      告  乙○○  （年籍詳卷）
指定辯護人  楊敏宏律師
上列上訴人因被告等家庭暴力過失致死案件，不服臺灣桃園地方
法院105年度矚易字第13號，中華民國109年5月29日第一審判決
（起訴案號：臺灣桃園地方檢察署105年度偵字第1332號、第145
57號），提起上訴，本院判決如下：
    主  文
原判決關於乙○○被訴過失致人於死部分撤銷。
乙○○無罪。
其他上訴駁回。
    理  由
一、公訴意旨略以：被告甲○○、乙○○為告訴人己○○之弟、妹，甲○○為中度智能障礙，乙○○為輕度智能障礙。己○○為照顧其住
    院之配偶丙○○，於民國104年11月2日上午，將其與丙○○所生
    之丁○○、戊○○委由乙○○照顧。詎乙○○因認自己需工作無法同
    時照顧丁○○、戊○○，其本應注意丁○○為未滿7月之嬰兒，且
    當時有感冒症狀，須有人照顧，不得將之交付與不適當之人
    代為照顧，竟疏未注意，逕自於104年11月6日上午，在桃園
    市中壢區榮民新村住處（現改名為新中北路2段，住址詳卷
    ），將丁○○交付與無照顧嬰幼兒能力之甲○○照顧。而甲○○於
    本應注意丁○○患有感冒，應注意其身體狀況，並適時就醫，
    且應注意丁○○活動，避免碰撞嬰幼兒頭部，竟疏未注意，於
    丁○○因感冒併發肺炎時未攜同其至醫院就診，並於104年11
    月6日至8日下午3時25分前某不詳時間，在上址住處內，以
    不詳方式碰撞丁○○之頭部，致丁○○因頭部外傷、兩肺肺泡肺
    炎致顱內出血及兩肺急慢性發炎細胞浸潤致中樞神經休克、
    呼吸衰竭死亡。因認被告甲○○、乙○○均涉犯刑法第276條之
    過失致人於死罪嫌。
二、按犯罪事實應依證據認定之，無證據不得認定犯罪事實；無
    證據能力、未經合法調查之證據，不得作為判斷之依據；不
    能證明被告犯罪或其行為不罰者，應諭知無罪之判決，刑事
    訴訟法第154條第2項、第155條第2項、第301條第1項分別定
    有明文。又認定不利於被告之事實，須依積極證據，苟積極
    證據不足為不利於被告事實之認定時，即應為有利被告之認
    定，更不必有何有利之證據（最高法院30年上字第816號判
    例意旨參照）。另事實之認定，應憑證據，如未能發現相當
    證據，或證據不足以證明，自不能以推測或擬制之方法，為
    裁判基礎；認定犯罪事實，所憑之證據，雖不以直接證據為
    限，間接證據亦包括在內，然無論直接或間接證據，其為訴
    訟上之證明，須於通常一般之人均不致於有所懷疑，而得確
    信其為真實之程度者，始得據之為有罪之認定，倘其證明尚
    未達到此一程度，而有合理性懷疑之存在時，即無從為有罪
    之認定（最高法院40年台上字第86號、76年台上字第4986號
    判例意旨參照）。又按刑事訴訟法第161條第1項亦規定，檢
    察官就被告犯罪事實，應負舉證責任，並指出證明之方法，
    是檢察官對於起訴之犯罪事實，應負提出證據及說服之實質
    舉證責任，倘其所提出之證據，不足為被告有罪之積極證明
    ，或其指出證明之方法，無從說服法院以形成被告有罪之心
    證，基於無罪推定之原則，自應為被告無罪判決之諭知（最
    高法院92年台上字第128號判例意旨參照）。
三、公訴意旨認被告甲○○、乙○○涉犯上開罪名，無非係以被告甲○○、乙○○之供述、證人辛○○之供述、相驗屍體證明書、法務
    部法醫研究所解剖報告暨鑑定報告書為其主要論據。訊據被
    告乙○○固坦承有於前揭時點將丁○○交由甲○○照顧，且丁○○於
    甲○○照顧下死亡之事實；被告甲○○亦坦承乙○○有將丁○○交由
    其照顧，且丁○○於其照顧期間，於104年11月8日死亡之事實
    ，惟均堅詞否認有何過失致人於死之犯行，被告乙○○辯稱：
    伊當時有打給己○○，說伊沒辦法照顧戊○○、丁○○兩個小孩，
    且伊有跟己○○說要把丁○○交給甲○○照顧等語；被告甲○○由其
    辯護人為其辯護稱：被告甲○○為中度智能障礙，其並無注意
    義務及罪責能力等語。經查：
  ㈠被告乙○○為被告甲○○之胞姊，而告訴人己○○為被告乙○○、甲○○之胞兄；己○○為照顧其住院之配偶即告訴人丙○○，於104年
    11月2日上午將其2人之子女戊○○、丁○○（104年4月生，年籍
    詳卷）委由被告乙○○照顧；而被告乙○○因工作無法同時照顧
    丁○○、戊○○，且其同居人庚○○亦不准其將丁○○帶至其等住處
    ，即於104年11月2日至同年月6日間之某時，將丁○○帶往被
    告甲○○之住處交由被告甲○○照顧；嗣丁○○在被告甲○○之照顧
    下，因感冒併發肺炎未經送至醫院就診，又因不明原因碰撞
    頭部，於104年11月8日因頭部外傷、兩肺肺泡肺炎致顱內出
    血及兩肺急慢性發炎細胞浸潤致中樞神經休克、呼吸衰竭而
    死亡等情，業據被告被告甲○○、乙○○於警詢、偵查及原審中
    均坦承不諱（見相字第1775號卷第9至11頁、第17至18頁、
    第48至50頁、第51至53頁；偵字第1332號卷第22至24頁、第
    24至25頁、第38至41頁、第57至59頁；偵字第14557號卷第7
    頁及其反面；原審卷一第40頁反面至42頁、第51頁反面至第
    53頁反面、原審卷二第145至146頁），核與證人即告訴人己○○、丙○○於警詢、偵查及原審中之證述（見相字第1775號卷
    第5至7頁、第44至47頁、偵1332號卷第5至7頁、第44至48頁
    、第72至74頁、原審卷二第129至136頁、第137至144頁），
    及證人即被告乙○○之大伯辛○○及證人即被告乙○○之同居人庚○○於警詢、偵查中之證述情節相符（見相字第1775號卷第15
    至16頁反面、偵1332號卷第20至21頁、第63至64頁、偵字第
    14557號卷第6頁反面），並有刑案現場照片、臺灣桃園地方
    檢察署檢驗報告書、桃園市政府警察局中壢分局偵查隊丁○○
    死亡案照片、法務部法醫研究所解剖報告書暨鑑定報告及法
    務部法醫研究所106年5月12日法醫理字第10600020800號函
    可參（見相字第1775號卷第21頁、第23至42頁、第66至71頁
    、第73至78頁、第79之2至79之7頁、原審卷一第63頁），此
    部分事實首堪認定。
  ㈡被告甲○○並無獨立照顧嬰兒之能力，亦無證據證明被告甲○○
    曾導致丁○○頭部遭到碰撞：
  ⒈查被告甲○○領有中度身心障礙手冊，有該手冊之影本可參（
    見相字第1775號卷第21頁）；而依被告甲○○於警詢中陳稱：
    伊認為自己沒有能力照顧丁○○，但因為被告乙○○要去工作，
    只能由伊照顧等語（見相字第1775號卷第10頁、第50頁）；
    再參酌證人即告訴人己○○於警詢、偵查及原審審理中證稱：
    甲○○沒有能力照顧幼童，他是智能障礙，連自己都沒辦法照
    顧好，應該也沒辦法照顧好別人等語（見相字第1775號卷第
    6頁、第46頁、原審卷二第134頁）；證人即告訴人丙○○於原
    審證稱：被告甲○○應該沒有辦法照顧丁○○等語（見原審卷二
    第143頁反面）；以及證人辛○○於警詢及偵查中證稱：甲○○
    沒有能力照顧好幼童，他自身難保，什麼都不知道，頭腦不
    清楚等語（見相字第1775號卷第16頁、偵字第1332號卷第64
    頁），而被害人丁○○於案發時為未滿7月之嬰兒，其照護較
    之幼童、兒童更為不易，依被告甲○○之智能狀況及上開證人
    即被告甲○○之家人與其長期相處後對其之認知，被告甲○○顯
    無獨立照顧嬰兒之能力。
  ⒉且經原審囑託衛生福利部桃園療養院（下稱桃園療養院）就
    「被告甲○○之智能狀況是否有獨力照顧未滿7個月嬰兒之能
    力？是否得查悉未滿7個月嬰兒是否有感冒及嚴重程度進而
    決定是否帶其就醫之能力？」進行鑑定後，桃園療養院亦以
    「○員自幼時發展遲緩，接受特殊教育，未有精神病或情緒
    症狀，可以簡單的自我照顧與從事簡便工作。過去在本院數
    次心理衡鑑結果，以及本次鑑定衡鑑，智能平均落在中度智
    能障礙範圍，顯示能力未有太大起伏」、「依○員測驗結果
    為中度智能不足及其日常生活功能推估，能力約在小學低年
    級。智能正常之人若無生養經驗，未必知道如何照顧嬰兒，
    況且小嬰兒生病，○員過去曾和姊姊一同照顧過死者姊姊，
    餵奶換尿布等一般情況，○員或許有些經驗，但小嬰兒生病
    如何應對，嚴重程度如何，對一位小學低年級程度之人實屬
    困難，試以生病所需居家照護就診應對之事詢問○員，○員亦
    錯誤百出或語焉不詳，遇到緊急狀況，○員亦無打電話找到
    家人求助之能力」等，認定「以甲○○的智能，照顧未滿7個
    月大之嬰兒實為困難，甲○○亦缺乏判斷未滿7個月嬰兒感冒
    嚴重之程度進而帶其就醫之能力」，有桃園療養院精神鑑定
    報告書可參（見原審卷二第7至13頁），益徵被告甲○○確無
    獨立照顧未滿嬰兒之能力，亦欠缺判斷嬰兒病況程度或帶其
    就醫之能力無訛。
  ⒊訊據被告甲○○於偵查中供稱：伊抱著丁○○時並沒有摔倒或撞
    到東西等語（見偵字第1332號卷第23至24頁）及被告乙○○於
    偵查中所稱：伊在11月1日有看到伊嫂嫂的女兒陳○怡沒有抱
    好丁○○，將他摔到地上等語（見偵字第1332號卷第24頁），
    是丁○○之頭部外傷是否為被告甲○○所致，已屬有疑；雖證人
    己○○於原審證稱：現場有棍子打斷的痕跡，伊認為被告甲○○
    有動手打丁○○，伊沒有看過被告甲○○打小孩，但家裡只有被
    告甲○○跟阿嬤，阿嬤年紀大無法出力，只有被告甲○○有辦法
    動手等語（見原審卷二第136頁）及證人丙○○於原審中證稱
    ：伊好幾次回家發現丁○○的臉被枕頭悶住，當時家裡只有被
    告甲○○及阿嬤在，所以伊懷疑是被告甲○○，伊沒有看過被告
    甲○○打小孩等語（見原審卷二第143頁反面），然均非其等
    親身見聞而屬臆測之詞，卷內復無事證足認被告甲○○以何方
    式導致丁○○頭部遭到撞擊，自難遽為被告甲○○不利之認定。
  ㈢被告乙○○將丁○○託付甲○○之行為，並無過失：
  ⒈原審囑託桃園療養院對「被告乙○○是否有能力判斷其所交付
    嬰兒之人是否為適當之人」、「被告乙○○是否有能力判斷其
    所交付嬰兒之人是否為適當之人」鑑定結果：「○員之判斷
    能力應未如一般人之周全，但也非全無基本之判斷能力」、
    「○員一開始稱是將丁○○將由壬○○○（即死者丁○○之祖母）。
    但○員於法院卷宗內的訊問是稱案發時是交付給甲○○，經面
    質後改稱是同時將丁○○交付給甲○○與壬○○○，爾後鑑定過程
    中供詞反覆，一下子說知悉甲○○會照顧，又稱不知道壬○○○
    會將丁○○交付給甲○○照顧。由此更改供詞的動機或可知○員
    理解甲○○為不適合交付之人」、「但有一點不支持○員認知
    能力足以判斷所交付嬰兒之人是否為適當之人在於，○員在
    本次鑑定中反覆稱壬○○○因之前照顧過○員與甲○○，且平日生
    活可自理，所以有能力照顧丁○○，也堅稱壬○○○於案發時未
    失智。此與辛○○之供詞不符。依據辛○○（○員之大伯）於104
    年11月8日調查筆錄中稱，壬○○○當時腦筋不清楚患有老年癡
    呆症。另依常理判斷，時齡89歲之壬○○○，在照顧嬰兒的能
    力上應有所不足。綜上，或可稱○員當時的判斷能力有所缺
    損」、「乙○○符合輕度智能發展遲緩之診斷。依其智能狀態
    ，應知悉不得將未滿7月且有感冒症狀之嬰兒交由不適當之
    人代為照顧。至於是否有能力判斷其所交付嬰兒之人是否為
    適當之人，包含有中度智能障礙之被告甲○○，乙○○之判斷能
    力應未如一般人之周全」等語，有桃園療養院109年2月12日
    桃療癮字第1095000222號函暨精神鑑定報告書可參（見原審
    卷三第4至9頁），是被告乙○○有輕度智能發展遲緩之情形，
    認知能力及判斷能力較之常人均有缺損，其對於將丁○○託付
    甲○○照顧是否適當一節，有無判斷之能力，顯非無疑。
　⒉次查，被告乙○○於偵查及原審中供稱：伊有打電話給己○○說
    伊無法一次顧2個小孩，己○○說他也沒辦法，要伊顧一下，
    就掛電話，伊顧不來，也找不到別人可以顧，無奈之下就將
    丁○○托給甲○○照顧，伊不知道甲○○能不能顧丁○○；期間己○○
    、丙○○打過1、2次電話，伊有說已經將丁○○托給甲○○照顧等
    語（見偵字第1332號卷第40頁、原審卷一第52至53頁、原審
    卷二第136、145頁），證人即丁○○之父己○○於偵查中亦證稱
    ：丙○○住院前，不會將2個小孩交給乙○○、甲○○照顧，因為
    不放心交給他們照顧，乙○○只能帶1個小孩，無法帶2個小孩
    ，她能力不足，電話中乙○○說她只能照顧戊○○，伊也不知道
    乙○○會不會餵丁○○，之前沒有交給她照顧過，她沒辦法帶小
    孩去看醫生，她也沒錢等語（見偵字第1332號卷第44至45頁
    ）、證人即告訴人丙○○於原審證稱：乙○○應該沒有辦法邊工
    作又同時照顧2個小孩等語（見原審卷二第141頁），足見告
    訴人己○○、丙○○明知被告乙○○並無同時照顧2個小孩之能力
    ，仍將戊○○、丁○○同時交由被告乙○○照顧，則被告乙○○對於
    將丁○○託付甲○○照顧是否適當，既無完整之認知或判斷之能
    力，其於向告訴人己○○反應無法同時照顧2個小孩未獲置理
    之情形下，將丁○○轉託被告甲○○照顧，既缺乏預見發生危險
    風險之能力，亦無要求其盡注意義務而為合法行為之期待可
    能性，難認被告乙○○有何應注意、能注意而不注意之情形，
    無法證明被告乙○○有何過失或違反注意義務之情形，自從無
    從令被告乙○○負過失致死責任。
  ㈣綜上所述，尚難認定被告乙○○、甲○○對丁○○之死亡有何過失
    ，亦查無其他積極證據足資證明被告乙○○、甲○○確有檢察官
    所指之過失致死犯行，不能證明其等犯罪，揆諸首揭法條、
    判決要旨及說明，自應諭知被告乙○○、甲○○無罪之判決。
四、上訴駁回部分（即被告甲○○部分）：
　　原審經審理結果，認無積極證據證明被告甲○○有公訴人所指
    過失致人於死之犯行，而為被告甲○○無罪之諭知，尚無不合
    。檢察官上訴意旨以：被告甲○○經送請桃園療養院對其為精
    神鑑定後，細觀桃園療養院對被告甲○○之精神鑑定報告内容
    ，被告甲○○有具體回答照顧被害人天數為7天（實際上為2天
    ）、一天要餵奶3次（實際上為4次）、小嬰兒哭了可能表示
    要喝奶、換尿布、要抱起來搖，有跟鄰居借過耳溫搶等情（
    見原審卷二第8頁），縱部分回答之天數、次數與事實有落
    差，然可認僅為記憶上就細節數字有記憶落差所致，尚無礙
    被告甲○○對於確實有照顧被害人並需要餵奶一事之認知，足
    認其具有對被害人身體狀況為相應反應之基本認知照顧技能
    。又鑑定報告結論雖有稱被告甲○○無法判斷嬰兒感冒嚴重之
    程度等語，然觀鑑定理由，提及「○員自幼時發展遲缓，接
    受特殊教育，未有精神病或情緒症狀，可以簡單的自我照顧
    與從事簡便工作。過去在本院數次心理衡鑑結果，以及本次
    鑑定衡鑑，智能平均落在中度智能障礙範圍，顯示能力未有
    太大起伏」、「依○員測驗結果為中度智能不足及其日常生
    活功能推估，能力約在小學低年級……○員過去曾和姊姊一同
    照顧過死者姊姊，餵奶換尿布等一般情況，○員或許有些經
    驗」（見原審卷二第7至13頁），實肯認被告甲○○智能至少
    平均落在中度智能障礙範圍而非重度，能力約在小學低年級
    ，且有簡單自我照顧能力，能從事簡便工作，過去曾和胞姊
    一同照顧過被害人之胞姊，餵奶換尿布等一般情況，被告甲○○能有些經驗等情，則被告甲○○應有發現被害人受有傷病之
    注意能力，而期能將被害人及時送醫。原審就上開不利被告
    甲○○之鑑定報告詳細内容證據資料，如何不足以證明被告犯
    罪，未見逐一詳述其理由，尚有理由不備之違誤等語。惟查
    ：關於被告甲○○確無獨立照顧未滿7 個月大嬰兒之能力，且
    其亦確欠缺判斷未滿7個月嬰兒感冒嚴重之程度而帶其就醫
    之能力，原審業已詳予論述認定之理由，而為無罪諭知，尚
    無違背經驗法則及論理法則，認事、用法均無違誤之處；檢
    察官執上開理由提起上訴，無非係對原審判決已說明事項及
    屬原審採證認事職權之適法行使，持憑己見而為不同之評價
    ，重為爭執，然所舉證據仍不足以證明被告甲○○犯過失致人
    於死罪，尚難說服本院推翻原判決，另為不利於被告之認定
    ，其此部分上訴無理由，應予駁回。　
五、撤銷改判無罪部分（即被告乙○○被訴過失致人於死部分）：
    　　
　　被告乙○○被訴過失致人於死部分，尚未達於通常一般人均不
    致有所懷疑，而得確信其為真實之程度，殊屬無從為有罪之
    確信。此外，復查無其他積極證據，足資證明被告乙○○有公
    訴意旨所指之上開犯行，此部分當屬不能證明犯罪，原審未
    予詳查，遽認被告乙○○犯過失致人於死罪，予以論罪科刑，
    容有未洽。檢察官提起上訴，認被告乙○○此部分犯罪原審量
    刑過輕及不應予以緩刑之宣告，指摘原判決不當，雖無理由
    ，然此部分既有可議之處，自應由本院撤銷改判，就被告被
    告乙○○被訴過失致人於死部分為無罪之諭知。　
據上論斷，應依刑事訴訟法第368條、第369條第1項前段、第364
條、第299條第1項前段、第301條，判決如主文。
本案經檢察官蔡佳蒨提起公訴，檢察官黃和村到庭執行職務。
中　　華　　民　　國　　110 　年　　 5　　月　　25　　日
                  刑事第九庭    審判長法　官  潘翠雪
                                      法　官  俞秀美  
                                      法　官  陳俞婷
以上正本證明與原本無異。
不得上訴。
                                      書記官  陳君彌
中　　華　　民　　國　　110 　年　　5 　　月　　26　　日